臺灣高等法院民事判決　　　　　　　　 94年度家上字第128號
上　訴　人　乙○○
被　上訴人　甲　○
上列當事人間請求離婚等事件，上訴人對於中華民國94年4月20
日臺灣桃園地方法院94年度婚字第5號第一審判決提起上訴，經
本院於中華民國94年8月23日言詞辯論終結，判決如下：
    主  文
上訴駁回。
第二審訴訟費用由上訴人負擔。
    事實及理由
一、被上訴人主張：兩造於民國（下同）84年5月28日結婚，現
    婚姻關係存續中，育有未成年子女張晏榕（男，86年5月29
    日生）。由於上訴人有性功能障礙，被上訴人亦不良於行，
    故兩造於結婚之初約定1個月行房1次，嗣於86年7、8月間，
    因被上訴人懷孕期間膝蓋受傷開刀及坐月子所需，故而返回
    娘家休養。詎被上訴人於90年間欲返回兩造共同住所時，上
    訴人竟拒絕被上訴人返家，並拒與被上訴人共同生活，且未
    給付被上訴人及兩造之子張晏榕之生活費用，顯係惡意遺棄
    被上訴人且在繼續狀態中，致兩造婚姻難以維持，爰依民法
    第1052條第1項第5款規定請求判准兩造離婚，並請求將對於
    張晏榕之權利義務之行使及負擔判由被上訴人任之等語。原
    審為被上訴人勝訴之判決，判准兩造離婚，並酌定對於兩造
    所生未成年子女張晏榕之權利義務之行使或負擔由被上訴人
    任之。被上訴人對於上訴人之上訴則聲明駁回上訴。
二、上訴人則以：被上訴人自行搬離兩造共同住所返回娘家居住
    ，並非上訴人惡意遺棄被上訴人。嗣於90年間，因兩造共同
    住所之電梯故障，因而拒絕被上訴人返家。又被上訴人家境
    較上訴人富裕，上訴人雖有意願爭取兩造之子張晏榕之監護
    權，惟因須在外工作，實無法照顧小孩等語，資為抗辯。原
    審為上訴人敗訴之判決，上訴人不服，提起上訴，聲明：(一)
    原判決廢棄。(二)被上訴人在第一審之訴駁回。
三、按夫妻之一方以惡意遺棄他方在繼續狀態中者，他方得向法
    院請求離婚，民法第1052條第1項第5款定有明文。查被上訴
    人主張兩造於84年5月28日結婚，現婚姻關係存續中之事實
    ，為上訴人所不爭執，並有戶籍謄本附卷為證（見原審卷第
    14頁)，堪信為真正。又被上訴人主張遭上訴人惡意遺棄在
    繼續狀態中之事實，為上訴人所否認。經查：
  (一)被上訴人主張其於86年7、8月間，因懷孕期間膝蓋受傷開刀
    及坐月子所需而返回娘家休養，嗣於90年間欲返回兩造共同
    住所時，竟遭上訴人拒絕而無法返家，致兩造分居迄今之事
    實，為上訴人所不爭執，且證人張榮全（即被上訴人之父）
    亦證稱：「從小孩出生後，被告就沒有與原告同住，已經有
    9 年了，被告自己搬出去，他自己有房子，至於被告為何不
    與原告同住，我也不知道，我只知道他說我們家人都有病，
    不願意跟我們住在一起，被告也沒有拿錢給原告及小孩子生
    活費用，被告自己有在賺錢，他是在開計程車」等語（見原
    審卷第43頁），是被上訴人之主張堪信為真正。
  (二)上訴人雖主張其係因住處之電梯故障，因而拒絕被上訴人返
    家等語，惟上訴人所為上開主張縱屬實在，然衡諸常情，倘
    上訴人有意與被上訴人繼續共同生活，其於電梯修復後，照
    理當會通知被上訴人，使被上訴人得以返家居住，惟上訴人
    自認其於電梯修復後並未通知被上訴人，復陳稱：「因為原
    告無法自行行動，我沒辦法照顧原告，所以我就沒有讓原告
    回來，因為我又窮，所以也沒有辦法照顧原告」等語（見原
    審卷第29頁），顯見上訴人主觀上亦拒絕與被上訴人同居。
  (三)綜上所述，上訴人無正當理由長期拒絕被上訴人返家共同生
    活，被上訴人據以主張遭上訴人惡意遺棄且在繼續狀態中，
    自屬有據，是被上訴人依民法第1052條第1項第5款規定請求
    離婚，為有理由，應予准許。
四、又按夫妻離婚者，對於未成年子女權利義務之行使或負擔，
    依協議由一方或雙方共同任之，未為協議或協議不成者，法
    院得依夫妻之一方、主管機關、社會福利機關或其他利害關
    係人之請求或依職權酌定之。法院為前條裁判時，應依子女
    之最佳利益，審酌一切情狀，參考社工人員之訪視報告，尤
    應注意下列事項：一子女之年齡、性別、人數及健康情形。
    二子女之意願及人格發展之需要。三父母之年齡、職業、品
    行、健康情形、經濟能力及生活狀況。四父母保護教養子女
    之意願及態度。五父母子女間或未成年子女與其他共同生活
    之人間之感情狀況，民法第1052條第1項及第1055條之1分別
    定有明文。查兩造之子張晏榕為86年5月29日生，尚未成年
    ，有戶籍謄本在卷可稽（見原審卷第15頁）。又依財團法人
    台灣兒童暨家庭扶助基金會桃園分事務所訪視結果，建議：
    「一被告（即上訴人）拒絕接受社工員訪視，然而由其電話
    訪談內容中發現，被告因經濟能力不佳，因此頗為擔心需負
    擔案主（即張晏榕）之生活照顧，另外，被告一再表示不願
    意離婚，也拒絕清楚說明對於案主監護權之主張，因此需進
    一步再予釐清。二就原告之經濟收入與居家環境而言，原告
    目前無工作能力，不過每月有固定房租收入與原告父親所給
    予的經濟協助，應可給予案主基本的生活照顧，而案主自小
    與原告及原告父親於目前居住環境共同居住至今，應無生活
    適應之困擾，不過原告個人臥室之衛生狀況並不佳，居住環
    境較為髒亂。三就原告之親職能力與親友資源而言，社工員
    於訪視過程中觀察，原告為身心障礙者，需仰賴助行器，較
    難以陪伴案主從事戶外活動，不過訪視過程中發現案主能主
    動親近原告，也願意聽從原告之遊戲指導，另外，原告父親
    為穩定之親屬資源，長期協助照顧案主的生活起居，而桃園
    家庭扶助中心徐社工員於92年11月14日之訪視報告（發文號
    ；92台童桃扶字第1320號）中可發現當時案主完全無溝通能
    力，對於社工員的提問均以吼叫回應，然而此次訪視案主已
    具備溝通能力，顯現案主於該環境經過約1年2個月之復健療
    程，案主有穩定的進步。四案主具備語言能力與理解的能力
    ，就案主意願而言，案主說明被告少前往探視案主，也表達
    希望能與原告及原告父親繼續共同生活的意願。另外，訪視
    過程中發現案主擁有數量極多的玩具，且案主與原告及原告
    父親的互動自然，未有排斥情形，且案主外觀衣著整齊乾淨
    。五初步評估，案主目前應受到適當之醫療協助與生活照顧
    ，不過由原告說明可知原告因身心障礙而行動不便，平日多
    仰賴原告父親照顧案主，然而原告父親已高齡78歲，其健康
    狀況是否能繼續協助照顧案主尚待釐清。六依桃園家庭扶助
    中心社工員於92年11月14日進行之訪視報告函（92台童桃扶
    字第1320號）顯示被告之居家環境、親職能力、親屬資源等
    條件均不佳，且於案主之成長過程中甚少與案主互動，因此
    當時負責之社工員建議由原告擔任案主之監護人較為妥當，
    倘若關於被告之上述監護條件未加以改善，則被告目前仍不
    宜擔任案主之監護人。七被告於電話會談中多次表達自己無
    能力也拒絕負擔案主之生活費用，似乎較無意願承擔案主之
    生活照顧，且社工員無法整體評估被告之相關監護條件，因
    此建議傳喚被告出庭，以釐清被告相關監護條件，並以案主
    最佳利益原則裁定之」，此有該分事務所94年3月2日（94）
    台童桃扶字第153號函附兒童監護權事件家庭訪視報告書附
    卷為憑（見原審卷第32至36頁）。參以上訴人一再陳稱其無
    能力照顧張晏榕等語（見原審卷第29頁，本院卷第15頁），
    是本院斟酌兩造經濟狀況、親職能力、親屬資源、監護意願
    及照顧兒童經驗等一切情狀，認對於兩造之子張晏榕之權利
    義務之行使及負擔由被上訴人任之較符合張晏榕之最佳利益
    。
五、綜上所述，本件被上訴人之請求為有理由，應予准許。原審
    為被上訴人勝訴之判決，核無違誤，上訴人指摘原判決不當
    ，求予廢棄改判，為無理由，應予駁回。
六、據上論結，本件上訴為無理由，依民事訴訟法第449條第1項
    、第78條，判決如主文。
中　　華　　民　　國　　94　　年　　9 　　月　　20　　日
　　　　　　　　　民事第四庭審判長法　官  張劍男
　　　　　　　　　　　　　        法　官  蔡芳齡
　　　　　　　　　　　　　        法　官  彭昭芬
正本係照原本作成。
如不服本判決，應於收受送達後20日內向本院提出上訴書狀，其
未表明上訴理由者，應於提出上訴後20日內向本院補提理由書狀
（均須按他造當事人之人數附繕本）上訴時應提出委任律師或具
有律師資格之人之委任狀；委任有律師資格者，另應附具律師資
格證書及釋明委任人與受任人有民事訴訟法第466條之一第一項
但書或第二項（詳附註）所定關係之釋明文書影本。
中　　華　　民　　國　　94　　年　　9 　　月　　20　　日
　　　　　　　　　　　　　　　　　書記官  丁華平
附註：
民事訴訟法第四百六十六條之一（第一項、第二項）：
對於第二審判決上訴，上訴人應委任律師為訴訟代理人。但上訴
人或其他法定代理人具有律師資格者，不在此限。
上訴人之配偶、三親等內之血親、二親等內之姻親，或上訴人為
法人、中央或地方機關時，其所屬專任人員具有律師資格並經法
院認為適當者，亦得為第三審訴訟代理人。